【裁判字號】    95,台上,2331
【裁判日期】    950504
【裁判案由】    貪污
【裁判全文】
最高法院刑事判決            九十五年度台上字第二三三一號
    上  訴  人  台灣高等法院台南分院檢察署檢察官
    上  訴  人
    即  被  告  甲○○
                        57號.
    選任辯護人  汪玉蓮律師
上列上訴人等因被告貪污案件，不服台灣高等法院台南分院中華
民國九十四年三月三十日第二審更審判決（九十三年度上更(二)字
第三八五號，起訴案號：台灣台南地方法院檢察署八十九年度偵
字第一二六九五號），提起上訴，本院判決如下：
    主  文
原判決撤銷，發回台灣高等法院台南分院。
    理  由
本件原判決認定上訴人即被告甲○○係台南市政府環境保護局（
下稱台南市環保局）政風室主任，負責政風預防、法令宣導、員
工貪瀆與不法資料發掘、防弊，並在台南市環保局「台南市城西
第一期垃圾衛生掩埋場封閉覆土工程」（下稱城西工程）事務中
擔任營繕工程稽核小組成員，負責環保局該工程發包審核及工程
施作過程督導等職務，為依據法令從事公務人員。民國八十七年
九月間，台南市環保局發包上開工程，嗣於八十八年三月間，因
疑有表面層及襯底覆土來源不實、施工數量不符等弊端，由法務
部調查局台南市調查站（下稱台南市調查站）著手調查是否涉有
不法。詎被告明知該工程發生弊端疑義，且調查單位已著手調查
，竟仍以其身兼「單位政風主管」及「台南市環保局營繕工程稽
核小組成員」身分，在執行工程督導及抽查工程品質之職權時，
一面向承包商宏欣營造股份有限公司（下稱宏欣公司）表示工程
土方數量有問題，其有權糾正查核等情。另再三向宏欣公司人員
強調：該案台南市調查站正在調查，伊與台南市調查站人員很熟
，可以疏通處理云云。而宏欣公司負責人盧芳村、何莒華則因該
工程，疑有未依合約施作，彼等為減少困擾而由該公司協理張郁
文出面招待被告，被告竟基於概括犯意，接受張郁文邀約，於八
十八年三月十二日，在台南市○○○路「冠天下理髮院」；於八
十八年五月七日晚上至八日凌晨時，在台南市○○路與金華路口
「羅馬商務俱樂部」聲色場所，飲酒召女，唱歌作樂，並邀被告
好友蒲增新，或由宏欣公司管理室副理許文昇作陪。於「冠天下
理髮院」招待，花費酒錢新台幣（下同）九千元、小姐出場費二
萬五千元；於「羅馬商務俱樂部」招待，花費七萬八千八百元（
含酒錢五萬三千八百元、小姐出場費二萬五千元）之不正利益等
情。因而撤銷第一審判決，改判論處被告依據法令從事公務之人
員，連續對於職務上之行為收受不正利益罪刑，固非無見。
惟查：(一)、有罪判決書之事實一欄，為判斷其適用法令當否之準
據，法院應將依職權認定與論罪科刑有關之事實，翔實記載，然
後於理由內逐一說明其憑以認定之證據，並使事實認定與理由說
明，互相適合，方為合法。倘事實認定與理由說明，不相一致，
或事實與理由欄內之記載，前後齟齬，按諸刑事訴訟法第三百七
十九條第十四款後段規定，均屬判決理由矛盾之當然違背法令。
(1)、原判決事實欄記載：……被告竟基於概括犯意，接受張郁文
邀約，於八十八年三月十二日，在台南市○○○路「冠天下理髮
院」；於八十八年五月七日晚上至八日凌晨時，在台南市○○路
與金華路口「羅馬商務俱樂部」聲色場所，飲酒召女，唱歌作樂
，並邀被告好友蒲增新，或由宏欣公司管理室副理許文昇作陪。
於「冠天下理髮院」招待，花費酒錢九千元、小姐出場費二萬五
千元；於「羅馬商務俱樂部」招待，花費七萬八千八百元（含酒
錢五萬三千八百元、小姐出場費二萬五千元）之不正利益（原判
決第二頁第五至十三行）等情，是否認定被告先後於八十八年三
月十二日及同年五月七日，就小姐出場費部分，各收受小姐出場
費二萬五千元之不正利益？乃原判決理由欄復又援引張郁文、許
文昇相關供述之內容，據以論述說明：被告既未帶小姐出場，則
小姐出場費不應算為被告之不正利益（原判決理由欄甲、三、(二)
）；被告在「冠天下理髮院」係接受招待九千元，小姐出場費二
萬五千元，並無佐證，被告在「羅馬商務俱樂部」係接受招待五
萬三千八百元，小姐出場費二萬五千元，不能認係被告接受之招
待，已如前述，第一審仍將之計入被告所收受不正利益數額，亦
有未洽（原判決第十頁第十四至十八行）等情，是否論斷上訴人
於八十八年三月十二日及同年五月七日，並未收受小姐出場費二
萬五千元之不正利益？其事實欄之認定記載與理由欄之論述說明
，不盡一致，尚有未合。(2)、原判決事實欄記載：……被告竟基
於概括犯意，接受張郁文邀約，於八十八年三月十二日，在台南
市○○○路「冠天下理髮院」；於八十八年五月七日晚上至八日
凌晨時，在台南市○○路與金華路口「羅馬商務俱樂部」聲色場
所，飲酒召女，唱歌作樂……（原判決第二頁第五至九行）等情
，是否認定上訴人於八十八年五月七日之前，僅於同年三月十二
日，另接受張郁文邀約，在「冠天下理髮院」喝花酒一次？乃原
判決認定上訴人有前揭犯行，於理由欄復又援引許文昇於檢察官
偵查中供述：八十八年五月七日，伊與張郁文、蒲增新、甲○○
等四人，一起至羅馬商務俱樂部，並由張郁文結帳，當時座位是
ㄇ字型，張郁文與被告坐在中間，伊坐在轉角，中間還有小姐，
以前張郁文已請過被告「二次（喝花酒）」，公司主要幹部均知
道（原判決第七頁第十至十五行）等情，是否論斷被告除於同年
三月十二日，接受張郁文邀約，在「冠天下理髮院」喝花酒一次
外，另有再接受張郁文邀約喝花酒一次？其事實欄之認定記載與
理由欄之論述說明，不盡一致，尚有未洽。(3)、原判決認定被告
有前揭犯行，係依憑張郁文於檢察官偵查中供稱：「（甲○○找
你們公司來，有沒有說到工程缺失的問題？）他只跟我說調查站
，在查這個工程，並說他跟調查站的人很熟」等語，為其主要論
據之一。乃原判決理由欄或論述說明：張郁文上開於檢察官偵查
中所為之供述，「核無可信」之情況；或又論述說明：張郁文上
開於檢察官偵查中之供述，依刑事訴訟法第一百五十九條之一第
二項，有證據能力（原判決第四頁第四至九行），其所為之論述
說明前後矛盾，尚有未合。(4)、原判決事實欄就宏欣公司承作城
西工程其進度嚴重落後一節，並未認定記載與被告收受前揭不正
利益間有何關聯。乃原判決理由欄甲、一、(二)復又論述說明：宏
欣公司承作城西工程其進度嚴重落後，至為明灼，並據而於理由
欄甲、一、(三)論斷說明：被告對於承包商宏欣公司承作本件工程
，因土方問題所引起工程進度嚴重落後情事，於八十八年三月四
日即已知悉，且正由台南市調查站調查中。從而宏欣公司在遭此
極大壓力時，適被告出面介入，以被告時任政風室主任，及一般
人對該職位既有印象，暨被告確係兼「台南市環保局營繕工程稽
核小組成員」，對本件工程有工程督導及抽查工程品質之職權，
加上宏欣公司在商言商立場，當然會將被告視為解決問題管道，
進而從被告身上，尋求解決困境方法，宏欣公司及張郁文等人乃
對被告萌生賄賂之動機，進而願與被告交際應酬等情，自可理解
（原判決第五頁第十七至二十七行）等情。其事實欄之認定記載
與理由欄之論述說明，不盡一致，尚有未洽。(二)、依法應於審判
期日調查之證據雖已調查，而其內容未明瞭者，即與未經調查無
異，如遽行判決，仍屬應於審判期日調查之證據而未予調查，尚
不得遽對被告為有利或不利之認定。又貪污治罪條例第五條第一
項第三款賄賂罪中所稱職務上之行為，係指公務員於其職務範圍
內所應為或得為之行為，而同條例第四條第一項第五款所謂違背
職務之行為，則係指在其職務範圍內，不應為而為或應為而不為
者而言。原判決事實欄認定記載：……因城西工程顯有表面層及
襯底覆土來源不實、施工數量不符等弊端，……被告竟仍以其身
兼「單位政風主管」及「台南市環保局營繕工程稽核小組成員」
身分，在執行工程督導及抽查工程品質之職權時，一面向宏欣公
司表示工程土方數量有問題，其有權糾正查核，並接受前揭不正
利益之招待；於理由欄論述說明：被告對城西工程有糾正查核之
權（原判決理由欄甲、一、(五)），被告所為係犯貪污治罪條例第
五條第一項第三款職務上行為收受不正利益罪（原判決理由欄甲
、四）等情。然城西工程是否確有表面層及襯底覆土來源不實、
施工數量不符等弊端？苟城西工程確有表面層及襯底覆土來源不
實、施工數量不符等弊端，而被告明知而未予糾正查核，則其所
為是否已屬其職務範圍內應為而不為，非無疑義，仍待調查釐清
。而上情與本件事實如何及如何為法律之適用攸關，自應詳予調
查釐清論述說明。原審就上情未詳予調查釐清論述說明，遽為判
決，尚嫌速斷，其審理猶有未盡。檢察官及被告上訴意旨分別指
摘原判決不當，尚非全無理由。按第三審法院應以第二審判決所
確認之事實為判決基礎，刑事訴訟法第三百九十四條第一項前段
定有明文。原判決上述之違背法令，影響於事實之確定，本院無
可據以為裁判，應將原判決撤銷，發回原審法院更為審判。原判
決不另為無罪諭知部分，基於審判不可分之原則，併予發回，附
此敘明。
據上論結，應依刑事訴訟法第三百九十七條、第四百零一條，判
決如主文。
中    華    民    國  九十五  年    五    月    四    日
                      最高法院刑事第一庭
                          審判長法官  董  明  霈
                                法官  林  茂  雄
                                法官  張  祺  祥
                                法官  呂  永  福
                                法官  洪  佳  濱
      本件正本證明與原本無異
                                      書  記  官
中    華    民    國  九十五  年    五    月   十一   日
                                                     Ｒ


司法院資訊處製作；財團法人民間司法改革基金會備份。
